【裁判字號】    97,聲,4055
【裁判日期】    971016
【裁判案由】    聲明異議
【裁判全文】
臺灣板橋地方法院刑事裁定              97年度聲字第4055號
聲明異議人  甲○○
即受刑  人
                      3樓
選任辯護人  許進德律師
上列異議人即受刑人因違反商業會計法等案件，對於臺灣板橋地
方法院檢察署檢察官之執行指揮命令（97年度執更字第1664號）
聲明異議，本院裁定如下：
    主  文
異議之聲明駁回。
    理  由
一、聲明異議意旨略以：
(一)按刑法第41條有關宣告有期徒刑、拘役應否准許易科罰金執
    行之換刑處分，依刑事訴訟法第457 條規定固由檢察官指揮
    之，屬於檢察官指揮執行時得自由裁量之事項。但檢察官之
    執行指揮，仍應詳酌刑法第41條所定「因身體、教育、職業
    或家庭之關係」，執行有期徒刑或拘役是否顯有困難，妥為
    考量後為適法之執行指揮，否則，其自由裁量權之行使即難
    謂適當（最高法院77年度臺非字第158 號判決意旨參照）。
    檢察官不准本件異議人即受刑人甲○○（下稱受刑人）易科
    罰金之「決定裁量」，直接造成受刑人入監服刑之效果，為
    剝奪人身自由之處分，該裁量處分之形成程序、內容及處分
    本身是否實質正當，刑事訴訟法雖無明文，惟仍應受以下原
    則之拘束（以下論點請參照臺灣高等法院臺南分院97年度聲
    字第638 號裁定）：
  (1)正當法律程序：「正當法律程序」在檢察官對受刑人為易科
    罰金准駁之裁量時，至少要求3 點：檢察官於裁量前，應
    給予受刑人或其他利害關係人陳述意見之機會。陳述意見
    後，檢察官行使上開裁量權，必須具備事實上之基礎及法律
    上之依據，且依明確性原則之要求，對於不利益受刑人或受
    刑人請求敘明理由時，檢察官均有明示理由之義務。檢察
    官應將決定及其理由並救濟之方式告知受刑人。本件檢察官
    於指揮本件執行時，並未讓受刑人得以陳述意見表達對於檢
    察官執行指揮之意見，亦未讓受刑人表達受刑人確有無法執
    行徒刑之原因，更未明確告知受刑人為何無法准予易科罰金
    。再者，本件更定執行之裁定中，比較受刑人所觸犯之臺灣
    臺北地方法院97年度簡字第1180號與臺灣板橋地方法院95年
    度重訴字第50、82號之犯罪時間，已經准予易科罰金之臺灣
    臺北地方法院97年度簡字第1180號判決之犯罪時間為民國92
    年12月間，臺灣板橋地方法院95年度重訴字第50、82號判決
    之犯罪時間為91年8 月前所為，則後者更無理由認定受刑人
    已達「確因不執行所宣告之刑，難收矯正之效，或難以維持
    法秩序者」將受刑人押送入監服刑之必要。
  (2)人性尊嚴：人性尊嚴係承認人具有平等而獨立之人格價值，
    國家作為應尊重個人之人格。本件否准受刑人易科罰金之請
    求，將受刑人送監執行，但卻未給予受刑人陳述有關易科罰
    金意見之機會，因此受刑人對於自己為何「不准易科」，毫
    無辯駁之餘地，亦無法提出相關資料，以陳述受刑人確有無
    法入監執行之情形，因此，受刑人在檢察官作成決定前，並
    沒有機會對其應入監服刑之事實，提出說明與澄清，是本件
    執行處分顯未予受刑人參與該項決定之形成及瞭解該決定如
    何形成至明。
  (3)合理原則：在臺灣臺北地方法院97年度簡字第1180號判決及
    臺灣板橋地方法院95年度重訴字第50、82號判決中，足證原
    審判決均已經衡量受刑人犯罪之手段、金額、造成損害等情
    狀，並准以易科罰金，則顯見法院已綜合考量各種情事，科
    予受刑人適當刑罰。茲本件檢察官依前述標準，審查受刑人
    是否得易科罰金，非但已逸脫刑法第41條第1 項明定標準，
    甚且將法院已審酌事項，再重為審酌，此舉無異對受刑人所
    犯罪刑，予以雙重評價，自屬失當。
  (4)平等原則：在本件執行中，檢察官不僅將法院判決中已經斟
    酌之受刑人犯罪情節重複評價之不當，而且於本件執行中尚
    有另一受刑人陳麗玟，檢察官則准予易科罰金，然其2 人本
    為共犯關係，其所受徒刑之宣告，於減刑後亦只有相差1 個
    月，則依照平等原則，自無僅准許陳麗玟而獨漏受刑人之必
    要，原指揮裁定顯有瑕疵而欠缺公平。
(二)再者，依照95年5 月17日修正，同年7 月1 日施行之刑法第
    41條第1 項規定：「犯最重本刑為5 年以下有期徒刑以下之
    刑之罪，而受6 個月以下有期徒刑或拘役之宣告，得以新臺
    幣1,000 元、2,000 元或3,000 元折算1 日，易科罰金。但
    確因不執行所宣告之刑，難收矯正之效，或難以維持法秩序
    者，不在此限。」，參照未修正前之刑法第41條規定，顯然
    將未修正前必須具有「因身體、教有、職業或家庭之關係或
    其他正當事由，執行顯有困難」之情形，方准易科罰金之規
    定刪除，即知現行刑法係以受刑人得為易科罰金為基本原則
    ，例外如受刑人「確因不執行所宣告之刑，難收矯正之效，
    或難以維持法秩序」等事由方為否准之處分，從而檢察官在
    指揮得以易科罰金之案件，如認為受刑人否准易科罰金，必
    須為嚴格之證明，而非以釋明或抽象指摘，即認為受刑人有
    「確因不執行所宣告之刑，難收矯正之效，或難以維持法秩
    序」之情形，而本件受刑人突如其來由檢察官為否准易科罰
    金之指揮，根本無從提出資料來說明，其有因身體、教育、
    職業或家庭之關係或其他正當事由，執行顯有困難，以讓檢
    察官斟酌，更足以凸顯本件指揮執行之不當，為此，受刑人
    茲提出以下資料，足認受刑人確有因自身身體狀況、家庭狀
    況而無法執行之困境：
  (1)受刑人自94年間起即患有「泛性焦慮症」、「甲狀腺良性腫
    瘤」、「睡眠障礙」，目前均在治療中，有中山醫院病歷、
    長庚醫院病歷可資參照。
  (2)受刑人父親陳道係19年10月5 日生、母親陳蔡金係24年8 月
    17日生，有戶籍謄本可稽，其2 人均為高齡之老人，且母親
    陳蔡金於97年4 月24日才由長庚醫院換裝右側全人工髖關節
    置換手術，有診斷證明書可證，渠2 人均有賴受刑人照顧扶
    養。
  (3)受刑人於96年4 月12日與前夫江欣政離婚，所生子女江智軒
    為86年7 月8 日生、江翎玲為88年9 月21日生，目前才滿11
    歲、9 歲，有戶籍謄本可稽，其2 人不僅是由受刑人扶養，
    且依目前年齡，正需受刑人照顧。
(三)原指揮執行書認定受刑人有「確因不執行所宣告之刑，難收
    矯正之效或難以維持法秩序」之情形，然從邏輯觀點來看，
    從受刑人最後犯罪之時間為92年間，距離指揮執行之日期已
    將有5 年之遙，期間從92年到指揮執行之期間，並無受刑人
    另有犯罪之紀錄，足見受刑人並無犯罪之習性，實難冠以「
    確因不執行所宣告之刑，難收矯正之效，或難以維持法秩序
    」之情形，檢察官指揮執行之說理，顯難令人信服。
(四)綜上所述，受刑人是否有刑法第41條但書所規定之「確因不
    執行所宣告之刑難收矯正之效」、「難以維持法秩序」之事
    由，固賦予檢察官審酌之權，但此一事由之審酌，依法文結
    構及該條項立法意旨觀之，應經嚴格之證明，而非自由之釋
    明，亦即必確有因「不執行所宣告之刑，難收矯正之效，或
    難以維持法秩序」之事由，始不准其易科罰金，否則原則上
    受刑人均得依該條項前段之規定易科罰金。至於上開條項但
    書之「難以維持法秩序」之用語，本身為抽象之法律概念，
    何謂「難以」、何謂「法秩序」均為模糊不確定，本不足以
    明確規範國人，為保障受刑人人權及貫徹法務部減少短期自
    由刑流弊之刑事政策，其認定更應有具體之事實，始足以服
    眾，原指揮執行之檢察官就此並未舉出實證，其處分顯有瑕
    疵，為此，依法對於檢察官不准易科罰金之執行命令聲明異
    議，請求撤銷檢察官執行指揮命令，准予易科罰金云云。
二、按犯最重本刑5 年以下有期徒刑以下之刑之罪，而受6 個月
    以下有期徒刑或拘役之宣告，因身體、教育、職業、家庭之
    關係或其他正當事由，執行顯有困難者，得以新臺幣1,000
    元、2,000 元或3,000 元折算1 日，易科罰金。但確因不執
    行所宣告之刑，難收矯正之效，或難以維持法秩序者，不在
    此限，刑法第41條第1 項定有明文；又執行裁判由為裁判法
    院之檢察官指揮之，刑事訴訟法第457 條第1 項本文亦有明
    定。故檢察官就是否准予易科罰金，除應考量「執行顯有困
    難」外，尚須考量「難收矯正之效」及「難以維持法秩序」
    等因素。且刑法第41條第1 項所謂之「執行顯有困難」、「
    難收矯正之效」及「難以維持法秩序」等，均屬不確定法律
    概念，此乃係立法者賦予執行者能依具體個案，考量犯罪特
    性與情節及受刑人個人之特殊事由，據以審酌應否准予易科
    罰金，非謂僅因犯罪情節輕微，而應一概予以准許。是以法
    律賦予執行檢察官此項裁量權，僅在發生裁量瑕疵之情況時
    ，法院始有介入審查之必要。
三、經查：
(一)本件受刑人甲○○前於92年間因違反公司法等案件，經臺灣
    臺北地方法院以97年度簡字第1180號判決判處有期徒刑5 月
    ，減為有期徒刑2 月又15日確定，又因違反商業會計法等案
    件，經本院以95年度重訴字第50號、第82號判決判處有期徒
    刑1 年，減為有期徒刑6 月確定，上開2 案經本院以97年度
    聲字第2793號定應執行刑為有期徒刑7 月確定在案，有臺灣
    高等法院被告前案紀錄表及各該刑事判決書在卷可稽，嗣受
    刑人於97年9 月18日經通知到案執行，聲請易科罰金，經檢
    察官訊問後，認「被告甲○○填製不實會計憑證之金額龐大
    ，而其幫助他人逃漏營業稅之數額高達新臺幣（下同）1,30
    0 萬元以上，若非施以徒刑，顯難期收矯正之效，故不准易
    科罰金。」等情，當庭以命令駁回其易科罰金之聲請，同日
    發監執行等情，業據本院調取臺灣板橋地方法院檢察署97年
    度執更字第1664號卷宗核閱無訛。
(二)本件受刑人行為後，刑法第41條第1 項關於易科罰金之規定
    已經修正公布，並自95年7 月1 日施行。經比較新舊法，雖
    舊法就易科罰金之折算標準，經以罰金罰鍰提高標準條例第
    1 條前段之規定提高100 倍之後為銀元100 元以上300 元以
    下（即新臺幣300 元以上900 元以下）折算1 日，較新法折
    算標準為新臺幣1,000 元、2,000 元或3,000 元折算1 日有
    利於被告。但關於得否易科罰金之法定要件，新舊法均有「
    確因不執行所宣告之刑，難收矯正之效，或難以維持法秩序
    」不得准予易科罰金之規定外，舊法另須符合「因身體、教
    育、職業、家庭之關係或其他正當事由，執行顯有困難」之
    要件始得易科罰金之規定。故就是否准予易科罰金而言，應
    以新法較有利於受刑人。又本件受刑人所犯上開案件，依修
    正後刑法第41條第1 項之規定，固屬得易科罰金之案件，惟
    易科罰金乃易刑處分，其應否准許，依刑事訴訟法第457 條
    之規定，須由檢察官就准予受刑人易科罰金，有無「確因不
    執行所宣告之刑，難收矯正之效，或難以維持法秩序」情況
    查明認定並指揮執行之。
(三)本件受刑人基於填製不實會計憑證及幫助他人逃漏稅捐之概
    括犯意，連續以成弘企業社、行源企業有限公司（下稱行源
    公司）、政鎂企業有限公司（下稱政鎂公司）為營業人之名
    義虛偽開立銷售額合計為261,652,673 元之統一發票共計23
    5 張，供作該等公司行號等納稅義務人充作進項憑證使用，
    據以向稅捐機關申報扣抵營業稅額，連續幫助上開納稅義務
    人逃漏營業稅合計13,082,905元，足認受刑人因貪圖私利而
    漠視法律秩序，幫助納稅義務人逃漏稅捐金額高達1,300 萬
    餘元，金額龐大，嚴重影響國家稅賦之公平性，所為損害行
    源公司、政鎂公司會計管理之正確性及稅捐稽徵機關對於稅
    捐資料查核之正確性之惡行非輕。是執行檢察官以上開理由
    認為本案所處之有期徒刑，如准予易科罰金，難收矯正之效
    ，且難以維持法秩序，洵屬有據。
四、至於聲明異議意旨雖執上開情事，請求撤銷檢察官不准易科
    罰金執行指揮之處分，同時並准予易科罰金云云，然查：
(一)執行檢察官本諸職權不准受刑人易科罰金之聲請，業據其於
    指揮命令中敘明一如前述，且檢察官於為此命令前亦經訊問
    受刑人，已給予受刑人表示意見之機會，此有97年9 月18日
    訊問筆錄在卷可稽，而於指揮命令中亦載明救濟之途徑（受
    刑人如不服本命令，得依刑事訴訟法第484 條向諭知該裁判
    之法院聲明異議），此觀該命令亦明，是聲明人執前開情事
    ，主張檢察官未給予受刑人陳述意見之機會，其執行之指揮
    不當，實非有據。
(二)本案確定判決主文固有「如易科罰金，以銀元參佰元折算壹
    日」之諭知，但此與檢察官於執行時是否准許如易科罰金仍
    屬二事，非謂確定判決有易科罰金之諭知，執行檢察官即不
    問具體犯罪情事一概准許易科罰金，而執行檢察官審酌是否
    准予易科罰金，當就受刑人所為犯行加以審酌，與法院量刑
    所為之審酌事項若屬相同亦屬事理之常，豈有「雙重評價」
    之瑕疵可言？再者，本院95年度重訴字第50號、第82號判決
    原係量處受刑人有期徒刑1 年（非屬得易科罰金之刑），僅
    因受刑人之犯行符合中華民國九十六年罪犯減刑條例之規定
    而得予減為有期徒刑6 月，而依法諭知如易科罰金之折算標
    準，是其與非經減刑即屬得易科罰金之受刑人，就其惡性輕
    重及是否准予易科罰金之考量，自應有所不同。另聲明異議
    意旨所舉臺灣高等法院臺南分院97年度聲字第638 號裁定，
    該賭博案件核與本件受刑人所為犯行，於觸犯罪名、犯罪手
    段、侵害法益等全然不同，自亦難以比附援引。
(三)又按比例原則固為刑事訴訟法強制處分之指導原則，是所採
    取之方法應有助於目的之達成，本件受刑人幫助逃漏稅捐之
    金額甚高，則准予易科罰金是否能收矯正之效，已屬可議。
    且案件情節是否輕微與所採取之方法能否收矯正之效，本係
    屬二事，應就具體個案判斷，即便案件係屬輕微，惟仍不能
    以易科罰金達矯正之效，則易科罰金即非屬比例原則中所指
    之適當方法。再憲法第7 條所謂之平等原則，並非指絕對、
    機械之形式上平等，而係保障人民在法律上地位之實質平等
    （司法院大法官會議釋字第485 號解釋意旨）。是以檢察官
    就具體個案審酌應否准予易科罰金，係以過往之經驗累積而
    成具體之判斷標準，以落實人民在法律上地位之實質平等，
    若謂所量處之刑度只要符合刑法第41條第1 項前段准予易科
    罰金之要件，皆須准許易科罰金，自與前述憲法上平等原則
    之內涵有違。
(四)至受刑人稱其患有「泛性焦慮症」、「甲狀腺良性腫瘤」、
    「睡眠障礙」等疾病，惟觀之其所提出之中山醫院病歷、長
    庚紀念醫院病歷，其上僅係載明受刑人歷次之門診紀錄及檢
    查報告單結果，其亦未能充分證明受刑人目前有應立即進行
    治療之重大急迫傷病而構成入監執行之障礙，尚無恐因執行
    而不能保其生命之不得執行事由；其另以年邁雙親及兒女需
    受刑人扶養照顧、負擔家計為由認不宜入監云云，然受刑人
    之親人若符合社會救助申請條件，亦可由相關主管機構介入
    安置與扶助，無須受刑人親力為之，此亦無礙於執行檢察官
    對是否「因不執行所宣告之刑，難收矯正之效，或難以維持
    法秩序」之認定，自不得執之而謂執行檢察官指揮將受刑人
    發監執行有何違法或不當。
五、綜上所述，檢察官於指揮執行時，已充分審查、考量受刑人
    不入監執行之矯正之效及法秩序之維持等諸般情節，求受刑
    人免於遭受短期自由刑之弊，而不可得，反覆思量，始決定
    不予准許易科罰金。其所為不准易科罰金之指揮執行命令，
    自無違反平等原則及比例原則，且屬法律授權檢察官所行使
    之合義務性裁量，並符外部界限及內部界限之拘束，自無不
    當。是以，本件臺灣板橋地方法院檢察署檢察官未准予受刑
    人易科罰金之執行指揮並無違法或不當，本件聲明異議為無
    理由，應予駁回。
據上論斷，應依刑事訴訟法第486 條，裁定如主文。
中    華    民    國    97    年    10    月    16    日
                  刑事第十六庭  法  官  錢衍蓁
上列正本證明與原本無異。
如不服本裁定應於送達後5日內向本院提出抗告狀
                                書記官  陳淑怡
中    華    民    國    97    年    10    月    16    日


司法院資訊處製作；財團法人民間司法改革基金會備份。
